最高法院刑事判決　　　　　　　　　　　　　　　九十三年度台上字第三九五五號
　　上　訴　人　乙○○
　　選任辯護人　曾泰源律師
　　上　訴　人　甲○○
　　　　　　　　　　　　（另案在台灣花蓮監獄執行中）
右上訴人等因貪污等罪案件，不服台灣高等法院花蓮分院中華民國九十三年五月五日
第二審更審判決（九十三年度上更(一)字第一○號，起訴案號：台灣花蓮地方法院檢察
署八十七年度偵字第三三六六號），提起上訴，本院判決如左：
    主  文
原判決關於乙○○利用職務上之機會詐取財物部分及甲○○部分撤銷，發回台灣高等
法院花蓮分院。
其他上訴駁回。
    理  由
一發回部分：
本件原判決撤銷第一審關於上訴人乙○○、甲○○利用職務上之機會詐欺財物部分之
科刑判決，改判論處乙○○共同連續依據法令從事公務之人員，利用職務上之機會，
詐取財物罪刑；改判論處甲○○共同連續與依據法令從事公務之人員，利用職務上之
機會，詐取財物罪刑，固非無見。
惟查：(一)、被告並無自證無罪之義務，其否認犯罪所持之辯解，縱無可取，仍不得因
此資以為反證其犯罪之論據。原判決以乙○○所稱因民國八十七年五月十三日當日下
大雨，有一名男子拿一本淋溼的存摺要求換簿，其係基於職責予以更換一節，顯與事
實不符，而論斷「被告乙○○未依郵局換簿規定為前開詐欺集團提供換簿協助，亦堪
認定。苟被告乙○○與前開詐欺集團之成員均不相識，對渠等之犯罪行為俱不知情，
為何會有違反郵局作業規定對詐欺集團提供協助之作為？」云云（見原判決第十三頁
第三至五行），資為其憑以認定乙○○係與甲○○共同利用職務上之機會詐欺財物論
證之一。惟乙○○就其換發郵政存簿儲金簿之說詞，縱非實在，事實審法院就郵局辦
理儲戶換發郵政存簿儲金簿有如何之規定，仍應詳加調查審認，並於理由中記載，始
足為乙○○該部分行為適法與否之判斷。原判決就此悉未說明論列，則其遽認乙○○
為該冒名「曾裕順」之「曾姓」男子換發郵政存簿儲金簿，係違反郵局作業規定而對
詐欺集團提供犯罪協助之作為，即嫌速斷，並有判決理由不備之可議。(二)、認定犯罪
事實所憑之證據，固不以直接證據為限，間接證據亦應包括在內，惟採用間接證據時
，必其所成立之證據，在直接關係上，雖僅足以證明他項事實，而由他項事實，本於
推理之作用，足以證明待證事實者方為合法，若憑空之推想，並非間接證據。依鄭重
男、黃麗卿分別於第一審及原審前審之證述，各郵局窗口承辦儲匯業務人員（即櫃檯
人員）之電腦，僅能查得儲戶之郵政存簿儲金簿資料，但只要有儲戶之身分證號碼，
即可至後線之主管電腦，查出儲戶在全國各郵局之定期儲金相關資料（見原判決第十
頁末四行至次頁第三行）。原判決雖以「取得他人身分證字號之管道非只一端，相對
於取得郵局定期存款戶之詳細資料而言，顯然較為容易。且被告乙○○、甲○○及本
案被害人林明珠、陳月琴及盧金枝等人均係花蓮縣在地之縣民，有渠等之身分及年籍
資料可稽（身分證均係Ｕ開頭），任何人只要存心犯罪，利用各種不同之機會（包括
所有人際網絡）探知他人之身分證統一編號，十分容易，此乃吾人日常生活經驗中已
知之事實，故被告乙○○運用自己或他人所探知之身分證統一編號資料，進一步利用
其職務上使用郵局電腦（前端電腦或後線電腦）之機會，查知特定人之定期存款詳細
資料，顯然並非難事」（見原判決第十一頁第五至十二行），而謂上開利用他人身分
證統一編號，再使用後線電腦查詢定期儲金資料等之間接事實，足以證明乙○○將定
期儲金儲戶資料提供予甲○○等人（見原判決第十四頁第四至五行）。惟原判決並未
論敘乙○○如何探知郵政定期儲金儲戶林明珠、陳月琴、盧金枝等人之身分證統一編
號，其前揭所述利用各種不同之機會探知云云，僅屬推測，並非具體客觀之他項事實
，難謂有證據之機能。原判決未證明乙○○如何持有林明珠等被害人身分證統一編號
之事實，即無從據此本於推理作用，而判斷被害人林明珠等之郵政定期儲金資料係乙
○○提供予甲○○等待證事實，其所謂乙○○利用各種不同機會探知被害人身分證統
一編號，十分容易云云，顯難認係間接證據，自不具判斷直接事實之作用，原判決竟
遽採為不利乙○○之判決基礎，要非適法。(三)、依原審卷附郵政總局視察室視察段查
辦案件報告書所載，乙○○在該局查辦過程中陳稱「八十七年初，歹徒『甲○○』多
次向其分別出示和平、新城、北埔、吉安等局多件定期儲金儲戶之姓名。身分證字號
、存單號碼要求查詢儲戶詳細存款資料。廖佐均代為查詢結存金額，並告知王嫌」（
見更(一)卷第七一至七二頁、第八六頁），乙○○雖在原審供稱：郵局調查報告表說我
提供甲○○所需要的資料並沒有這回事云云（見前引卷第一五○頁），然乙○○在該
局談話紀錄中，確稱甲○○提供存單號碼，其在櫃員終端機用六三二○代號查詢存單
金額多筆，並將結果告訴甲○○等語（見前引卷第一○七至一○八頁）。實情為何，
攸關上訴人等共同犯罪之事實認定及法律適用，事實審法院自應詳加調查釐清，然後
基於調查所得之心證，以為判斷之基礎。原審雖已調查，惟此部分之事實尚屬未臻明
確，自難謂已盡調查之能事。上訴意旨指摘原判決此部分不當，非無理由，應認仍有
發回更審之原因。
二駁回部分：
按刑事訴訟法第三百七十七條規定，上訴於第三審法院，非以判決違背法令為理由，
不得為之。是提起第三審上訴，應以原判決違背法令為理由，係屬法定要件。如果上
訴理由狀並未指摘原判決有何違法，自應認其上訴為違背法律上之程式，予以駁回。
上訴人乙○○上訴意旨，就原審撤銷第一審判決，改判論處共同公務員明知為不實之
事項，而登載於職務上所掌之公文書，足以生損害於公眾及他人罪刑部分，原判決如
何違背法令，並無一語涉及，自屬違背法律上之程式，應予駁回。
據上論結，應依刑事訴訟法第三百九十七條、第四百零一條、第三百九十五條前段，
判決如主文。
中　　　華　　　民　　　國　　九十三　　年　　　七　　　月　　二十九　　日
                              最高法院刑事第八庭
                                  審判長法官  陳  炳  煌
                                        法官  陳  世  雄
                                        法官  韓  金  秀
                                        法官  吳  信  銘
                                        法官  徐  文  亮
      右正本證明與原本無異
                                              書  記  官
中　　　華　　　民　　　國　　九十三　　年　　　八　　　月　　　四　　　日
                                                                        Ａ
